【裁判字號】    95,毒抗,348
【裁判日期】    950714
【裁判案由】    聲請強制戒治
【裁判全文】
臺灣高等法院臺中分院刑事裁定         95年度毒抗字第348號
抗  告  人  臺灣南投地方法院檢察署檢察官
被      告  甲○○
上列抗告人因聲請強制戒治案件，不服臺灣南投地方法院中華民
國95年5月10日裁定（95年度毒聲字第120號）提起抗告，本院裁
定如下：
    主  文
原裁定撤銷，發回臺灣南投地方法院。
    理  由
一、抗告意旨略以：按「92年7月9日新修正之毒品危害防制條例
    第20條第3項、第23條第2項之修正理由所示，就施用毒品者
    ，祇於『初犯』及『五年後再犯』二種情形，有其追訴條件
    之限制，即須於初犯經觀察、勒戒或強制戒治釋放後，五年
    內均無施用毒品之行為，始能認其前所實施之觀察、勒戒或
    強制戒治已足遮斷毒癮，而得於五年後再犯時，再予適用初
    犯之規定，重行觀察、勒戒等程序。倘五年內已經再犯，被
    依法追訴處罰，縱其第三次（或第三次以上）施用毒品之時
    間在初犯釋放五年以後，即與『五年後再犯』之情形有別，
    且因已於『五年內再犯』」，顯見其再犯率甚高，原實施觀
    察、勒戒或強制戒治，已無法收其實效，而無五年戒斷期之
    存在，自無再經觀察、勒戒及強制戒治之必要，應由檢察官
    逕行起訴，始符新法修正之本旨」，有最高法院95年台上字
    第1071號判決意旨可資參照，依上開見解，則本件與前一次
    施用毒品之行為已逾五年，已非屬前揭判決所認之情，應重
    行強制戒治為當，爰請撤銷原裁定，另為適當之裁定等語。
二、按毒品危害防制條例第20條、第23條於92年7月9日修正公布
    ，自93年1月9日施行，其修正理由主要係認觀察、勒戒或強
    制戒治執行完畢後，5年後再犯施用毒品者，顯見前所實施
    之觀察、勒戒或強制戒治已足以遮斷其施用毒品之癮，為期
    自新及協助其斷除毒癮，對此5年後再犯者仍適用初犯之規
    定，即先經觀察、勒戒、強制戒治之程序，且為配合簡化施
    用毒品犯之刑事處遇程序，並鑑於經觀察、勒戒或強制戒治
    執行完畢釋放後，5年內再犯者，其再犯率甚高，原據以實
    施之觀察勒戒及強制戒治既已無法收其實效，自應施以刑事
    處遇。詳言之，倘施用毒品者係前經觀察、勒戒或強制戒治
    等治療程序執行完畢，5年後，始再施用毒品之「初犯」，
    因認前所執行之觀察、勒戒或強制戒治足收戒除毒癮之效，
    自應重新先經觀察、勒戒或強制戒治等治療程序，並於治療
    程序執行完畢後由檢察官直接為不起訴處分，毋庸對之追訴
    處罰。反觀，如5年內「再犯」之情形，因其先前所為治療
    程序顯未能收戒除毒癮之實效，且考量施用毒品者之再犯率
    偏高，乃簡化其刑事處遇程序，而對之直接追訴處罰，不再
    施以保安處分之治療程序，是現行毒品危害防制條例所採「
    初犯」與「再犯」之界分，乃側重於觀察、勒戒或強制戒治
    等治療程序是否確實收其成效。因之，對於所謂「初犯」與
    「再犯」之區別，除應視其是否於觀察、勒戒或強制戒治執
    行完畢釋放後，5年後再犯者外，尚應兼顧其前次所施予觀
    察、勒戒、強制戒治程序之成效以資判斷，如此方能貫徹現
    行毒品危害防制條例之修正立法意旨。又法律條文之解釋，
    通常皆由條文之文字意義著手（即文義解釋），如文義解釋
    已極為明確，足以探求立法者之意思，即無庸另作論理解釋
    ，是對於現行毒品危害防制條例第20條第3項規定「觀察、
    勒戒或強制戒治執行完畢後，5年後再犯」之解釋，自應限
    於該施用毒品之行為人於觀察、勒戒或強制戒治執行完畢後
    ，5年後再犯施用毒品罪犯行始足當之，故所謂「初犯」應
    指被告最後一次施用毒品行為之前一次施用毒品之行為，未
    必即是第一次施用毒品之行為而言。
三、經查：被告甲○○前於88年6月間，因施用第二級毒品安非
    他命案件，經臺灣板橋地方法院以88年度毒聲字第4364號裁
    定送觀察勒戒後，因無繼續施用毒品傾向，於同年7月29日
    ，由臺灣板橋地方法院檢察署檢察官以88年度偵字第15427
    號為不起訴處分確定。詎甲○○猶不知戒絕，又基於概括之
    犯意，自88年8月20日起，至88年11月10日止，連續在南投
    縣埔里鎮某不詳地點及南投縣魚池鄉日月潭之船隻上等處，
    以將第一級毒品海洛因摻入香煙內，再點火吸食之方式，及
    以將第二級毒品安非他命置於玻璃管內，再點火加熱吸食所
    產生白色煙霧之方式，分別施用海洛因及安非他命多次，嗣
    經原審法院依檢察官之聲請，以88年度毒聲字第1570號裁定
    送勒戒所觀察、勒戒後，認有繼續施用毒品之傾向，由原審
    法院以88年度毒聲字第1892號裁定令入戒治處所，施以強制
    戒治一年並於89年12月2日執行完畢，另檢察官並提起公訴
    ，後經原審法院判處應執行刑有期徒刑一年確定，於91年3
    月15日執行完畢等情，已據被告於警偵訊供述明確，並有臺
    灣高等法院被告前案紀錄表附卷可稽。本件被告既於89年12
    月2日經強制戒治執行完畢，則被告自95年3月中旬某日起至
    95年4月1日止，在南投縣埔里鎮○○路○段614巷38號2樓208
    室，連續多次施用第一級毒品海洛因為警查獲之犯行，已超
    過五年，揆諸上開說明，即屬毒品危害防制條例第20條第3
    項所定強制戒治執行完畢釋放後「五年後再犯」之情形，其
    距前次強制戒治執行完畢釋放後之期間既已逾五年，顯見前
    所執行之觀察、勒戒或強制戒治足收戒除毒癮之效，自應依
    同條例第20條、第23條之規定，重新先經觀察、勒戒或強制
    戒治等治療程序。
四、原審疏未詳究，認現行毒品危害防制條例第20條第3項規定
    「觀察、勒戒或強制戒治執行完畢後，五年後再犯」之解釋
    ，限於該施用毒品之行為人於觀察、勒戒或強制戒治執行完
    畢後，5年內均未再有任何施用毒品之犯行，始足當之，而
    逸脫文義解釋，擴大認定僅需有第一次之施用毒品行為，之
    後之五年內再犯者，不論有無與前次施用毒品行為比較，對
    最後一次施用毒品之行為距離前一次施用毒品之行為已逾五
    年者，均在應行起訴之範圍，認「初犯」係指第一次施用毒
    品之行為，惟如此即否認最後一次施用毒品行為距離前一次
    施用毒品之行為已逾五年之毒癮戒斷成效，對於已收到觀察
    、勒戒或強制戒治成效之行為人甚為不公，從而原審以本件
    聲請與「五年後」之要件不合，駁回檢察官之聲請，尚有未
    洽。檢察官執此指摘原裁定不當，非無理由，應由本院將原
    裁定予以撤銷，茲為維護當事人審級之利益，爰將本件發回
    原審法院更為適法之裁定。
據上論斷，應依刑事訴訟法第413條前段，裁定如主文。
中    華    民    國    95    年    7    月    14     日
            刑事第十庭  審判長法  官  林  照  明
                              法  官  蔡  名  曜
                              法  官  唐  光  義
上列正本證明與原本無異。
不得再抗告。
                              書記官  王  麗  珍
中    華    民    國    95    年    7    月   17      日
                                                      Ａ


司法院資訊處製作；財團法人民間司法改革基金會備份。
